臺灣南投地方法院民事簡易判決
110年度投簡字第366號
原      告  新光行銷股份有限公司

法定代理人  李明新  
訴訟代理人  鄭穎聰  
            梁雅鈴  
被      告  陳武勇  
訴訟代理人  陳癸源  
被      告  陳文龍  
            蘇陳美伴
上列當事人間撤銷遺產分割登記事件，本院於民國111年5月3日
言詞辯論終結，判決如下：
    主  文
原告之訴駁回。
訴訟費用由原告負擔。
    事實及理由
一、按訴狀送達後，原告不得將原訴變更或追加他訴。但有不甚
    礙被告之防禦及訴訟之終結者，不在此限，民事訴訟法第25
    5條第1項第7款定有明文。查原告起訴時原聲明第2項為如附
    表一「原訴之聲明」欄第2點所示，嗣於民國111年5月3日言
    詞辯論期日，當場變更聲明第2項為如附表一「變更後之聲
    明」欄第2點所示，核原告所為聲明第2項之變更，係在本院
    倘認為原告得撤銷被告就附表所示不動產於106年11月10日
    所為遺產分割協議之債權行為及於106年11月27日所為分割
    繼承登記之物權行為後，被告陳文龍應將附表二所示不動產
    ，從回復登記為「被繼承人陳林丹所有」，變更為「被告公
    同共有」，而原告所為聲明變更，無礙被告之防禦及訴訟之
    終結，合於前揭規定，應予准許。
二、第按不變更訴訟標的，而補充或更正事實上或法律上之陳述
    者，非為訴之變更或追加，民事訴訟法第256條定有明文。
    查原告將聲明第1項所有被告就附表二所示不動產作成遺產
    分割協議之日期，從「106年10月8日」，變更為「106年11
    月10日」，僅係依據南投縣竹山地政事務所110年11月5日竹
    地一字第1100005211號函所檢附之登記資料，更正事實上陳
    述，合於前揭規定，亦應准許。
三、被告蘇陳美伴經合法通知，無正當理由未於言詞辯論期日到
    場，復無民事訴訟法第386條所列各款情事，依同法第433條
    之3規定，依職權由原告一造辯論而為判決。
四、原告主張：
    被告陳武勇積欠原告信用卡消費款，尚欠新臺幣（下同）21
    萬0,533元（含本金19萬6,492、利息及違約金）未清償。嗣
    原告調閱被告陳武勇相關資料，查知被繼承人陳林丹於106
    年10月8日死亡，而遺有如附表二及三所示之遺產（下稱系
    爭遺產），被告陳武勇未拋棄繼承，依法繼承系爭遺產。惟
    被告陳武勇因積欠原告前揭款項未清償，恐繼承遺產後遭原
    告追索，乃與被告陳文龍及蘇陳美伴合意，就附表二所示不
    動產（下稱系爭不動產），由被告陳文龍取得全部權利，並
    由被告陳文龍就系爭不動產辦理分割繼承登記，被告陳武勇
    則全然放棄繼承登記，而其等之行為，等同將被告陳武勇應
    繼承之財產權利無償移轉予被告陳文龍，自屬有害於原告之
    債權。是原告為維護權益，爰依民法第244條第1項及第4項
    提起本件訴訟等語，並聲明：如附表一「變更後之聲明」欄
    所示。
五、被告答辯：
  ㈠被告陳武勇部分：
    被繼承人陳林丹於生前即召集被告商討財產分配事宜，因被
    告蘇陳美伴在被繼承人陳林丹生前，未負責照顧被繼承人陳
    林丹，故被告蘇陳美伴同意在被繼承人死後不分配任何遺產
    ，而被告陳武勇在被繼承人陳林丹配偶（即被告之父）生前
    曾照顧過被繼承人陳林丹，於被繼承人陳林丹協商分配財產
    事宜之後，就沒再照顧被繼承人陳林丹，被告陳武勇依被繼
    承人陳林丹生前指示，於被繼承人陳林丹即先領取現金（具
    體金額已忘記），系爭不動產則由被告陳文龍取得，惟被告
    須於被繼承人陳林丹死亡後，方得辦理登記。另被繼承人陳
    林丹生前為財產分配後，即住到安養院，而安養院費用則由
    被告陳文龍負擔，被告陳武勇則沒錢支付安養院費用。準此
    ，被告是依照被繼承人陳林丹生前意思而為財產分配，且被
    告陳武勇非未分得任何財產等語。
  ㈡被告陳文龍部分：
    除意見與被告陳武勇相同外，另補充被繼承人陳林丹死亡後
    之喪葬費用係由被告陳文龍支出，且被告陳武勇於被繼承人
    生前所分得之現金，比系爭不動產之價值更多等語。
  ㈢綜上，被告陳武勇及陳文龍分別以前詞資為答辯，並均聲明
    ：如主文第1項所示。
六、被告蘇陳美伴未於言詞辯論期日到場，亦未提出任何書狀或
    陳述供本院審酌。
七、本院之判斷：
  ㈠原告主張對被告陳武勇有21萬0,533元（含本金19萬6,492元
    、利息及違約金）之債權，以及被繼承人陳林丹留有系爭遺
    產，被告於106年11月10日就系爭不動產為分割協議，並於1
    06年11月27日就系爭不動產辦理分割繼承登記等情，業據原
    告提出本院100年11月2日投院平100司執仁字第22346號債權
    憑證、查詢被繼承人之繼承人拋棄繼承之家事公告及如附表
    二編號2所示不動產之異動索引（見本院卷第22、25、27、2
    9、31、33及35頁）附卷可稽，另有南投縣竹山地政事務所1
    10年11月5日竹地一字第1100005211號函檢附106年竹普資字
    第050530號分割繼承登記申請書（含附件）影本（見本院卷
    第131至161頁）在卷可佐，堪信原告前揭主張為真實。
  ㈡按民法第244條第1項之撤銷訴權，依同法第245條規定，自債
    權人知有撤銷原因時起，一年間不行使而消滅。該項法定期
    間為除斥期間，其時間經過時權利即告消滅。此項除斥期間
    有無經過，縱未經當事人主張或抗辯，法院亦應先為調查認
    定，以為判斷之依據（最高法院85年台上字第1941號判例要
    旨參照）。查被繼承人陳林丹係於106年10月8日死亡（此有
    本院依職權查詢陳林丹個人除戶資料查詢結果一紙附卷可參
    ，見本院卷第73頁），被告係於106年11月10日就系爭不動
    產為分割協議（見本院卷第137頁），而原告係分別於110年
    3月16日及110年3月26日申請查閱附表二編號1及2所示不動
    產之第二類謄本始知上情（見本院卷第129頁），復於110年
    10月21日提起本件訴訟，應認未逾越民法第245條所定之1年
    除斥期間。
  ㈢第按債務人所為之無償行為，有害及債權者，債權人得聲請
    法院撤銷之；債務人所為之有償行為，於行為時明知有損害
    於債權人之權利者，以受益人於受益時亦知其情事者為限，
    債權人得聲請法院撤銷之；債權人依第一項或第二項之規定
    聲請法院撤銷時，得並聲請命受益人或轉得人回復原狀。但
    轉得人於轉得時不知有撤銷原因者，不在此限分別於民法第
    244條第1項、第2項及第4項定有明文。復按繼承權之拋棄，
    係指繼承人於法定期間否認繼承對其發生效力之意思表示，
    即消滅繼承效力之單獨行為。而拋棄因繼承所取得之財產，
    係於繼承開始後，未於法定期間拋棄繼承權，嗣就其已繼承
    取得之財產予以拋棄，與拋棄繼承權之性質迥然有別。又繼
    承權之拋棄，固不許債權人依民法第244條第1項規定撤銷之
    。惟如拋棄因繼承所取得之財產，而將繼承所得財產之公同
    共有權，與他繼承人為不利於己之分割協議，倘因而害及債
    權者，債權人自得依民法第244條第1項行使撤銷權（最高法
    院106年度台上字第1650號判決要旨參照）。準此，債權人
    就債務人因繼承而取得之財產權利，藉由與其他繼承人共同
    為分割協議，並拋棄因繼承所取得之財產，債權人得行使民
    法第244條第1項或第2項之撤銷訴權，惟債權人行使前揭撤
    銷訴權之前提必須係債務人與其他繼承人所為之分割協議係
    有害及債權人之債權，而「有害及債權」或「有損害於債權
    人之權利」之要件，應由行使撤銷訴權之債權人負擔舉證責
    任。
  ㈣查被告就系爭不動產協議由被告陳文龍取得，其餘繼承人（
    即被告陳武勇及蘇陳美伴）並未因分割繼承而取得系爭不動
    產，足見被告間並無刻意單獨排除被告陳武勇繼承之情形。
  ㈤第查原告僅憑本院所核發之100年11月2日投院平100司執仁字
    第22346號債權憑證，即主張被告於106年11月10日就系爭不
    動產為分割協議時，有損害及原告之債權等語。惟全體繼承
    人間就遺產分割行為，除客觀上遺產數額分配外，尚有預付
    將來扶養費用、繼承債務及清償債務，及其他非財產考量因
    素（例如：某繼承人向來負責照護被繼承人而分配較多遺產
    、被繼承人之遺產來自於特定繼承人之貢獻、承擔祭祀義務
    等等），非必完全按繼承人之應繼分進行分割。矧審酌我國
    繼承人間遺產之分配往往考量被繼承人之生前意願（不以預
    立遺囑為必要，被繼承人生前日常陳述或臨終陳述咸屬之）
    、繼承人於被繼承人生前有無扶養之事實及扶養之程度、被
    繼承人之子女對被繼承人之尚生存配偶將來之扶養義務分配
    、家族成員間感情及承擔祭祀義務等諸多因素，並非單純之
    財產分配問題；再依民間習俗，父母一方過世時，如他方長
    輩尚存，將所遺財產分歸他方長輩單獨取得，可避免長輩財
    產過早分給後代子孫後，而無安身立命之所，甚至無人照顧
    之落魄窘境，更可避免子女怨懟財產分配不公，彼此間心生
    怨懟迭起紛爭，將來亦可視子女扶養、伺親之程度，日後再
    為妥善分配財產，為一般民俗風情所常見；或所有繼承人協
    議將所遺財產分歸與他方長輩有生活密切關係之子女，由較
    有能力或較有意願照顧他方長輩之子女妥適運用遺產用以照
    顧他方長輩。是遺產分割協議係基於繼承人對被繼承人之貢
    獻及親情倫理情感等諸多因素為分配，自難僅憑遺產分割協
    議遽認被告間遺產分割協議行為有害及原告債權。復被告陳
    文龍提出被繼承人陳林丹生前居住於淨元養護中心及淨慧長
    期照護中心之契約、繳費收據及被繼承人陳林丹死亡後之喪
    葬費用收據（見本院卷第231至253頁），足認被告陳武勇辯
    稱被告間就系爭不動產所為遺產分割協議，係依據被繼承人
    陳林丹生前所為財產分配之意思，且被告陳文龍取得系爭不
    動產所有權，由被告陳文龍負責支付被繼承人陳林丹居住於
    安養院之費用等情，尚非虛妄，是被告陳文龍雖取得系爭不
    動產所有權，惟其亦同時承擔扶養被繼承人陳林丹之義務，
    而被告陳武勇即免負擔被繼承人陳林丹之扶養義務，被告就
    系爭不動產所為遺產分割協議，洵有考量本院前述非財產考
    量之眾多因素。是原告未能提出其他證據證明被告間所為遺
    產分割協議係出於損害其債權而為，即單憑其臆測之詞，任
    意提起本件訴訟，難認原告主張行使民法第244條第1項之撤
    銷訴權為有理由。
  ㈥末查債權人核發現金卡、信用卡或准予消費借貸時所評估者
    ，應係債務人本身之資力，而非以債務人日後可能繼承之財
    產併予評估，是債權人應以債務人個人之財產為其信賴之基
    礎，則債權人對於債務人之被繼承人財產之期待，主張應以
    債務人之原應繼分為清償，尚難認有保護之必要。本件原告
    係商業銀行，專以核發現金卡、信用卡或消費借貸以賺取利
    息為業，對於債務人向其申請現金卡、信用卡或消費借貸前
    ，自應善盡其評估責任、風險分析及投保信用保險等，以分
    散日後無法向債務人受償之風險，是原告於核發現金卡、信
    用卡或准予消費借貸時所評估者應係被告陳武勇本身原有資
    力，尚無從以被告陳武勇將來可能獲致之財產予以評估，是
    當認原告就被告陳武勇因繼承陳林丹遺產所取得之財產權利
    ，無任何受償之期待可能性，難認原告為確保其對被告陳武
    勇之債權而行使撤銷訴權有值得保護之必要。
八、據上論結，原告依民法第244條第1項及第4項規定，行使撤
    銷訴權，訴請將被告就系爭不動產所為分割協議債權行為及
    分割繼承登記之物權行為撤銷並回復原狀，為無理由，應予
    駁回。
九、本件事證業臻明確，兩造其餘主張、攻擊防禦方法及證據資
    料，經本院審酌後認均不足以影響本件判決之結果，爰不逐
    一論列。
十、訴訟費用負擔之依據：民事訴訟法第78條。
中　　華　　民　　國　　111 　年　　5 　　月　　13　　日
                  南投簡易庭  法  官  林彥宇
附表一：
原訴之聲明 變更後之聲明 一、被告就附表二所示不動產，於106年10月8日所為遺產分割協議之債權行為及於106年11月27日所為分割繼承登記之物權行為，均應予撤銷。 二、被告陳文龍應將附表二所示不動產之分割繼承登記塗銷，並回復登記為被繼承人陳林丹所有。 一、被告就附表二所示不動產，於106年11月10日所為遺產分割協議之債權行為及於106年11月27日所為分割繼承登記之物權行為，均應予撤銷。 二、被告陳文龍應將附表二所示不動產之分割繼承登記塗銷，並回復登記為被告公同共有。 
附表二：
編號 不動產標的     面積（㎡） 權利範圍  縣市 鄉鎮市區 地段 地號 性質   1 南投縣 竹山鎮 中正段 1381 土地 13 2分之1 2    1382  187 2分之1 
附表三：
編號 其他財產 權利範圍 1 阿生旅社 1分之1 
以上為正本係照原本作成。
如不服本判決，應於送達後20日內，向本院提出上訴狀並表明上
訴理由，如於本判決宣示後送達前提起上訴者，應於判決送達後
20日內補提上訴理由書（須附繕本）；並向本院繳足上訴裁判費
（如委任律師提起上訴，請注意民事訴訟法施行法第9條規定）
。
中　　華　　民　　國　　111 　年　　5 　　月　　16　　日
                              書記官  洪妍汝